---
title: "EDA"
output: html_document
date: "2026-06-18"
---

```{r setup, include=FALSE}
knitr::opts_chunk$set(echo = TRUE)
library(ggplot2)
library(dplyr)
library(corrplot)
```




## 1. Tổng quan dữ liệu
```{r}
df <- read.csv("heart_cleveland_raw.csv")
dim(df)
head(df)
str(df)
```

## 2. Thống kê mô tả
```{r}
summary(df)
```

## 3. Kiểm tra chất lượng
# Missing values
```{r}
colSums(is.na(df))
```

# Outlier (giá trị >= 999 hoặc <= -999)
```{r}

sapply(df[sapply(df, is.numeric)], function(x) sum(abs(x) >= 999, na.rm = TRUE))
```
# Trùng lặp
```{r}
sum(duplicated(df))
```

## 4. Phân phối biến số
```{r}
par(mfrow = c(3,4))
for(col in names(df[sapply(df, is.numeric)])) {
  hist(df[[col]], main = col, xlab = col, col = "steelblue")
}
```

## 5. Quan hệ với biến mục tiêu

# Cân bằng target
```{r}
table(df$target)
prop.table(table(df$target))
```
# Boxplot so sánh
```{r}
par(mfrow = c(2,3))
for(col in c("age", "chol", "trestbps", "thalach", "oldpeak",  "ca")) {
  boxplot(df[[col]] ~ df$target, main = col, col = c("green", "red"))
}
```
## 6. Tương quan
```{r}
cor_matrix <- cor(df[sapply(df, is.numeric)], use = "complete.obs")
corrplot(cor_matrix, method = "color", type = "upper", tl.col = "black")
```

## 7. Tổng hợp
```{r}
cat("Số dòng:", nrow(df), "\n")
cat("Số biến:", ncol(df), "\n")
cat("Missing:", sum(is.na(df)), "\n")
cat("Tỷ lệ mắc bệnh:", mean(df$heart_disease)*100, "%\n")
```
