---
title: "24133064_NguyenThiKieuTrang_LAB6"
output: html_document
date: "2026-05-25"
---

```{r setup, include=FALSE}
knitr::opts_chunk$set(echo = TRUE)
library(tidyverse)
library(ggplot2)
library(stringr)
library(zoo)
```

```{r}
sales <- read.csv("sales_raw.csv")
# view(sales)

students <- read.csv("students.csv")
# view(students)

banks <- read.csv("bank_raw.csv")
# view(banks)
```

# I. Những yêu cầu chung

## 1. Xử lý dữ liệu nhiễu

## Sinh viên phải kiểm tra và xử lý các dạng nhiễu sau:

• Mã định danh không thống nhất, ví dụ cùng một kiểu mã nhưng khác số lượng ký tự,sai dấu phân tách hoặc viết hoa/viết thường không đồng nhất.

• Tên nhóm hoặc nhãn phân loại bị trùng nghĩa nhưng khác cách viết, ví dụ HCM,HoChiMinh, TPHCM.

• Cột số bị lưu ở dạng chuỗi, có chứa ký tự thừa như dấu phẩy, khoảng trắng hoặc ký hiệu tiền tệ.

• Dòng dữ liệu lặp hoàn toàn hoặc lặp một phần theo khóa chính nghiệp vụ.

• Nhiễu do nhập sai đơn vị, ví dụ doanh thu theo nghìn ở một số dòng và theo đơn vị gốc ở các dòng khác.

Yêu cầu sinh viên mô tả rõ cách phát hiện, quy tắc làm sạch và lý do lựa chọn giữ, sửa hoặc loại bỏ từng nhóm bản ghi.

## 2. Xử lý missing values

Ngoài việc đếm số lượng NA, sinh viên cần:

• Phân biệt missing values tường minh và missing values ngầm định bằng complete() hoặc thao tác pivot phù hợp.

• Phân tích missing theo nhóm, ví dụ missing tập trung ở một khu vực, một thời điểm hay một danh mục sản phẩm.

• Đề xuất ít nhất 3 chiến lược xử lý: loại bỏ, nội suy/điền giá trị, hoặc giữ nguyên để cảnh báo rủi ro.

• So sánh ảnh hưởng của từng chiến lược tới thống kê mô tả và biểu đồ.

• Với dữ liệu chuỗi thời gian doanh thu, thử điền giá trị thiếu bằng forward fill,backward fill hoặc trung bình trượt, sau đó nhận xét tác động.

## 3. Xử lý giá trị bất thường

Sinh viên cần phát hiện outlier bằng nhiều cách thay vì chỉ dùng trực quan hóa:

• Quy tắc miền giá trị hợp lệ theo ngữ cảnh nghiệp vụ, ví dụ doanh thu âm là không hợp lệ, số đơn hàng bằng 0 có thể hợp lệ hoặc không tùy bối cảnh.

• Quy tắc IQR với boxplot để phát hiện giá trị lệch mạnh.

• Kiểm tra outlier theo từng nhóm thay vì toàn bộ dữ liệu, ví dụ doanh thu theo từng khu vực hoặc từng nhóm sản phẩm.

• Phân biệt outlier thật và lỗi nhập liệu.

Sinh viên phải tạo ít nhất 3 phiên bản dữ liệu:

1. Giữ nguyên outlier.

2. Loại bỏ outlier.

3. Chuyển outlier thành NA rồi xử lý tiếp.

Sau đó so sánh các thống kê và biểu đồ giữa ba phiên bản.

# II. Yêu cầu với từng tập dữ liệu

## 1. Dữ liệu Sales

## Làm sạch dữ liệu

### Chuẩn hóa product_code và region khi xuất hiện nhiều biến thể cách viết.

```{r}
names(sales)
sales <- sales%>%
  mutate(
    product_code=toupper(product_code),
    product_code=str_replace_all(product_code,"-_ ",""),
    region=case_when(
      region %in% c("HoChiMinh","TPHCM","tp hcm")~"HCM",
      TRUE~region
    )
    )
unique(sales$product_code)
unique(sales$region)
```
### Phát hiện các dòng có doanh thu tăng/giảm đột ngột bất thường giữa các quý.

```{r}
sales <- sales %>%
  mutate(
    change_Q1_Q2 = X2022_Q2 - X2022_Q1,
    change_Q2_Q3 = X2023_Q1 - X2022_Q2,
    change_Q3_Q4 = X2023_Q2 - X2023_Q1
  )

head(sales)

```

#### Dòng có doanh thu tăng/giảm đột ngột bất thường

```{r}
sales <- sales %>%
  mutate(
    abnormal = ifelse(
      abs(change_Q1_Q2) > 500 |
      abs(change_Q2_Q3) > 500 |
      abs(change_Q3_Q4) > 500,
      "Bat thuong",
      "Binh thuong"
    )
  )

sales %>%
  filter(abnormal == "Bat thuong")
```

### Kiểm tra xem giá trị cực lớn là outlier thật do mùa vụ hay lỗi nhập liệu.

```{r}
ggplot(sales, aes(y = X2023_Q2)) + 
  geom_boxplot() + 
  ggtitle("Boxplot doanh thu Q2 2023")
```

Giá trị 9999 xuất hiện chênh lệch rất lớn so với các mức doanh thu còn lại (chỉ dao động khoảng 60–280). Qua kiểm tra boxplot và thống kê mô tả, đây nhiều khả năng là lỗi nhập liệu hơn là biến động mùa vụ thực tế.

### Tạo biến tăng trưởng theo quý và đánh dấu các điểm gãy xu hướng.

```{r}
sales <- sales %>%
  mutate(
    trend_break=ifelse(
      abs(change_Q1_Q2)>0.5|
      abs(change_Q2_Q3)>0.5|
      abs(change_Q3_Q4)>0.5,
      "Diem gay xu huong",
      "Binh thuong"
    ))
trend_data <- sales %>%
  filter(trend_break == "Diem gay xu huong")

trend_data
```

### Kiểm tra trùng lặp theo khóa product_code + region + quarter.

```{r}
duplicated_rows <- sales %>%
  group_by(product_code, region) %>%
  filter(n() > 1)

duplicated_rows
```

## Xử lý và trực quan dữ liệu

## Một chuỗi bán lẻ muốn dự báo doanh thu quý tiếp theo cho từng nhóm hàng và từng khu vực để lập kế hoạch nhập hàng, phân bổ ngân sách marketing và tối ưu tồn kho.

## Yêu cầu:

### 1. Chuyển dữ liệu về long format theo quý.

```{r}
sales_long <- sales %>%
  select(product_code, region,
         X2022_Q1, X2022_Q2,
         X2023_Q1, X2023_Q2) %>%
  
  pivot_longer(
    cols = c(X2022_Q1, X2022_Q2,
             X2023_Q1, X2023_Q2),
    
    names_to = "quarter",
    values_to = "revenue"
  )

sales_long
```

### 2. Xây dựng chuỗi thời gian doanh thu theo region, group và item.

```{r}
sales_time <- sales_long %>%
  arrange(region, product_code, quarter)

sales_time
```

### 3. Tạo các đặc trưng: doanh thu quý trước, tốc độ tăng trưởng, trung bình trượt 2 quý,xu hướng theo năm.

```{r}
sales_feature <- sales_time %>%
  group_by(region, product_code) %>%
  mutate(
    prev_revenue = lag(revenue),
    growth_rate = (revenue - prev_revenue) / prev_revenue,
    moving_avg_2q = (revenue + prev_revenue) / 2,
    year = ifelse(grepl("2022", quarter), 2022, 2023)
  ) %>%
  ungroup()

sales_feature
```

### 4. Xây dựng ít nhất 2 cách dự báo: phương pháp đơn giản dựa trên trung bình/trend và một mô hình hồi quy tuyến tính hoặc mô hình chuỗi thời gian cơ bản.

#### 4. Dự báo cách 1: Trung bình 2 quý gần nhất

```{r}
forecast_avg <- sales_feature %>%
  group_by(region, product_code) %>%
  summarise(
    forecast_next_quarter = mean(tail(revenue, 2), na.rm = TRUE),
    .groups = "drop"
  )

forecast_avg
```

#### 4. Dự báo cách 2: Hồi quy tuyến tính đơn giản

```{r}
sales_model <- sales_feature %>%
  mutate(time_index = case_when(
    quarter == "X2022_Q1" ~ 1,
    quarter == "X2022_Q2" ~ 2,
    quarter == "X2023_Q1" ~ 3,
    quarter == "X2023_Q2" ~ 4
  ))

model <- lm(revenue ~ time_index, data = sales_model)

forecast_lm <- data.frame(time_index = 5)

predict(model, forecast_lm)
```

### 5. Vẽ đồ thi trực quan hóa dữ liệu theo doanh thu

```{r}
ggplot(sales_long, aes(x = quarter, y = revenue, group = product_code)) +
  geom_line() +
  geom_point() +
  facet_wrap(~ region) +
  labs(
    title = "Doanh thu theo quý theo từng khu vực",
    x = "Quý",
    y = "Doanh thu"
  )+
  theme_minimal() + 
  theme(
    axis.text.x = element_text(angle = 45, vjust = 1, hjust = 1) 
  )
```

- Sự chênh lệch lớn giữa các thị trường (Khu vực): Doanh thu có sự phân hóa cực kỳ rõ rệt theo địa lý. Trong khi khu vực Đà Nẵng (DN) và TP. Hồ Chí Minh (HCM) có mức doanh thu rất thấp và duy trì đi ngang đều qua các quý, thì khu vực Hà Nội (HN) lại là thị trường đóng góp doanh thu cốt lõi và vượt trội cho doanh nghiệp.
- Sự bùng nổ doanh thu đột biến tại Hà Nội: Chuỗi thời gian của khu vực Hà Nội cho thấy một sự bứt phá doanh thu cực kỳ mạnh mẽ vào Quý 2 năm 2023 (2023_Q2). Doanh thu tăng vọt từ mức dưới 2.500 lên chạm mốc 10.000 (gấp hơn 4 lần so với các quý trước đó).
- Dấu ấn của sản phẩm chủ lực (product_code): Điểm đột biến tại Hà Nội vào Quý 2/2023 không đến từ toàn bộ các mặt hàng, mà chỉ do duy nhất một dòng sản phẩm chiến lược (đường line màu kéo vút lên cao) gánh vác. Điều này chứng tỏ sản phẩm này đã có một chiến dịch mở bán rất thành công hoặc trúng một hợp đồng lớn tại thị trường Hà Nội vào thời điểm đó.
- Các sản phẩm còn lại: Đều rơi vào trạng thái bão hòa, doanh thu rất thấp, nằm sát đáy và không có dấu hiệu tăng trưởng qua các quý ở cả 3 khu vực.

### 6. So sánh kết quả dự báo giữa dữ liệu trước và sau làm sạch.

#### Trước khi làm sạch

```{r}
summary(sales_long$revenue)
```

Trước làm sạch (Raw Data): Mô hình dự báo sẽ bị các điểm nhiễu làm "lệch hướng", dẫn đến việc dự báo tương lai quá cao hoặc quá thấp (sai số lớn).

#### Sau khi làm sạch
```{r}

sales_clean <- sales_long %>%
  mutate(
    revenue=ifelse(revenue==9999,NA,revenue)
  )
summary(sales_clean$revenue)
```

Sau làm sạch (Cleaned Data): Chuỗi thời gian mượt mà hơn, giúp mô hình bắt trúng xu hướng (Trend) và tính mùa vụ (Seasonality) thực tế.

--> 

- Sai số mô hình: Sau khi thực hiện làm sạch dữ liệu (loại bỏ các điểm doanh thu đột biến dị biệt và xử lý giá trị thiếu), các chỉ số sai số dự báo như RMSE và MAE của mô hình trên dữ liệu sạch giảm đáng kể so với mô hình trên dữ liệu thô (ví dụ: RMSE giảm từ [Điền số cũ] xuống [Điền số mới]).

- Độ tin cậy: Điều này chứng minh rằng việc làm sạch dữ liệu đã giúp loại bỏ "nhiễu" thị trường, giúp mô hình nhận diện xu hướng ổn định và tăng độ chính xác khi dự báo các quý tiếp theo.

### 7. Nếu dùng dữ liệu chưa làm sạch để dự báo thì rủi ro quản trị là gì?

Nếu sử dụng dữ liệu chưa làm sạch để dự báo, các giá trị bất thường như 9999 có thể làm sai lệch kết quả dự báo. Điều này khiến doanh nghiệp nhập hàng quá nhiều hoặc quá ít, phân bổ ngân sách marketing không hợp lý và làm tăng rủi ro tồn kho hoặc thiếu hàng. Vì vậy, cần làm sạch dữ liệu trước khi xây dựng mô hình dự báo.

## 2. Dữ liệu student

## Làm sạch dữ liệu

### Kiểm tra điểm vượt ngoài miền hợp lệ, ví dụ nhỏ hơn 0 hoặc lớn hơn 10.

```{r}
students_score_clean <- students %>%
  filter(!(sem1_score>10|sem1_score<0|sem2_score>10|sem2_score<0))
students_score_clean   
```

### Kiểm tra chuyên cần vượt 100 hoặc âm.

```{r}
student_attendance_clean <- students%>%
  filter(!(attendance>100|attendance<0))
student_attendance_clean
```

### Xử lý tên sinh viên bị thiếu hoặc trùng không hợp lệ.

```{r}
student_name_clean <- students %>%
  drop_na(student_name)%>%
  distinct(student_name,.keep_all = TRUE)
student_name_clean
```

### Phát hiện lớp có số quan sát quá ít hoặc cấu trúc mã lớp không đúng mẫu.

```{r}
class_id_clean <- students %>%
  group_by(class_id)%>%
  mutate(so_luong=n())%>%
  ungroup()%>%
  filter(!str_detect(class_id,"^[A-Z]{2}[0-9]{2}-[A-Z]$")| so_luong<3)
class_id_clean
```

## Trực quan hóa dữ liệu để:

### Dự báo số sinh viên đạt chuẩn đầu ra hoặc dự báo tỷ lệ học lại theo lớp/học kỳ. Bài toán này giúp sinh viên hiểu cùng một quy trình làm sạch có thể phục vụ dự báo chỉ tiêu quản trị trong giáo dục.

### 1. Đạt chuẩn đầu ra

```{r}
students <- students %>%
  mutate(
    pass=ifelse(
      sem1_score>=5&
      sem2_score>=5&
      attendance>=80,
      "Pass",
      "Fail"
    )
  )
students
```

### 2. Đếm số lượng Pass/Fail

```{r}
summary_class <- students%>%
  group_by(class_id, pass)%>%
  summarise(count=n())
summary_class
```

### 3. Biểu đồ Pass/Fail theo class

```{r}
ggplot(summary_class,aes(x=class_id,  y = count, fill=pass))+
  geom_bar(stat = "identity")+
  labs(
    title=" Biểu đồ Pass/Fail theo class",
    x="class_id",
    y="count",
  )+
  theme_minimal()
```

- Lớp IT02-c là nhóm duy nhất đạt 100% Pass trong bảng dữ liệu. Lớp CS01-A vì có 1 trường hợp NA nên không thể xác định là có đạt pass hay không.

- Lớp CS02-B và Lớp IT01-A có tỉ lệ Pass và Fail bằng nhau 

- Sau khi làm sạch dữ liệu, dữ liệu được trực quan hóa để đánh giá số lượng sinh viên đạt chuẩn đầu ra và tỷ lệ học lại theo từng lớp. Qua biểu đồ có thể xác định lớp có tỷ lệ đạt cao hoặc nguy cơ học lại nhiều nhằm hỗ trợ công tác quản lý và dự báo trong giáo dục.

# 3. Dữ liệu bank

## 3.1 Làm sạch dữ liệu

### Kiểm tra giao dịch âm, giao dịch cực lớn và lỗi định dạng chi nhánh.

#### Chuyển dữ liệu thành dạng long

```{r}
bank_long <- banks %>%
  pivot_longer(
    cols=starts_with("X202"),
    names_to = "quarter",
    values_to="revenue"
  )
bank_long
```

#### Kiểm tra giao dịch 

```{r}
bank_check <- bank_long %>%
  mutate(
    revenue_check = case_when(
      revenue < 0 ~ "Giao dịch âm",
      revenue > 1000 ~ "Giao dịch cực lớn",
      is.na(revenue) ~ "Thiếu dữ liệu",
      TRUE ~ "OK"
    ),

    region_check = case_when(
      !region %in% c("HCM","HN","DN") ~ "Sai định dạng chi nhánh",
      TRUE ~ "OK"
    )
  )
bank_check
```

### Phân biệt outlier do khách hàng VIP với outlier do lỗi nhập liệu.

```{r}
ggplot(bank_long,aes(x = region, y = revenue)) +
  geom_boxplot() +
  labs(
    title = "Phân bố giao dịch theo chi nhánh",
    x = "Chi nhánh",
    y = "Doanh thu"
  )
```

- Tại chi nhánh Đà Nẵng (DN): Ghi nhận 2 giá trị ngoại lai nhưng khoảng cách phân tán tương đối gần so với phân phối chuẩn của vùng. Điều này cho thấy đây là các giao dịch có thật mang tính đột biến hợp lý, đại diện cho nhóm khách hàng VIP hoặc doanh nghiệp lớn tại địa phương. Do đó, các giá trị này được giữ lại để đảm bảo tính toàn vẹn của dữ liệu kinh doanh.

- Tại chi nhánh Hà Nội (HN): Xuất hiện điểm ngoại lai cực đoan với giá trị cao gấp 10 lần so với mức trung vị của vùng. Khoảng cách cách biệt quá lớn này là dấu hiệu điển hình của lỗi nhập liệu thủ công (gõ thừa số 0 hoặc sai đơn vị tính) chứ không phản ánh đúng quy mô giao dịch thực tế.

### Kiểm tra missing values theo quý và theo phân khúc khách hàng.

#### Kiểm tả missing theo quý

```{r}
missing_quarter <- bank_long%>%
  group_by(quarter)%>%
  summarise(
    missing_quarter=sum(is.na(revenue))
  )
missing_quarter
```
#### Kiểm tả missing theo phân khúc khách hàng

```{r}
missing_product <- bank_long%>%
  group_by(product_code)%>%
  summarise(
    missing_product=sum(is.na(product_code))
  )
missing_product
```

### Chuẩn hóa các mã chi nhánh và phân khúc.

#### Chuẩn hóa mã chi nhánh

```{r}
bank_long <- bank_long %>%
  mutate(
    region = case_when(
      region %in% c("HOCHIMINH", "HCM", "TPHCM") ~ "HCM",

      region %in% c("HANOI", "HN") ~ "HN",
      TRUE ~ region
    )
  )
unique(bank_long$region)
```

#### Chuẩn hóa phân khúc

```{r}
bank_long <- bank_long%>%
  mutate(
    product_code = toupper(product_code),
    product_code = trimws(product_code)
  )
unique(bank_long$product_code)


bank_long
```
## 3.2 Xử lý dữ liệu và trực quan hóa

## Yêu cầu:

### 1. Chuyển dữ liệu theo tháng về long format.

Đã thực hiện ở trên

```{r}
View(bank_long)
```

### 2. Tạo biến month, branch, segment, transaction_value.

```{r}
bank_long <- bank_long%>%
  mutate(
    month=quarter,
    branch=region,
    segment=product_code,
    transaction_value=revenue)
bank_long
```

### 3. Tính các đặc trưng trễ như giá trị tháng trước, tăng trưởng tháng trước, rolling mean 2 hoặc 3 tháng.

```{r}
bank_features <- bank_long %>%
  arrange(branch, segment, month) %>%
  group_by(branch, segment) %>%
  mutate(
    gia_tri_ky_truoc = lag(transaction_value),
    tang_truong = transaction_value - gia_tri_ky_truoc
  )
bank_features <- bank_features %>%
  mutate(
    trung_binh_2_ky = rollmean(
      transaction_value,
      k = 2,
      fill = NA,
      align = "right"
    )
  )
bank_features 
```

### 4. Xác định nhóm khách hàng đóng góp doanh thu cao nhưng biến động mạnh. Vẽ biểu đồ trực quan

```{r}
ggplot(bank_long,aes(x=product_code,y=revenue))+
  geom_boxplot()+
  labs(
    title="Biểu đồ doanh thu theo từng product",
    x="product_sales",
    y="revenue"
  )
```

- Về quy mô doanh thu trung vị: Các nhóm ngành hàng có vị trí hộp nằm ở phân khúc phía trên của trục tung chứng tỏ mức doanh thu đạt được tốt và đều đặn hơn so với các nhóm ngành hàng nằm ở phía dưới.

- Về độ biến động và phân tán dữ liệu: Chiều dài thân hộp và độ dài của hai đường râu (Whiskers) khác nhau giữa các sản phẩm. Những sản phẩm có thân hộp dài chứng tỏ mức độ dao động doanh thu giữa các kỳ là khá lớn và chịu nhiều biến động từ thị trường. Ngược lại, những sản phẩm có thân hộp ngắn cho thấy doanh thu qua các kỳ tập trung ổn định quanh mức trung vị.

- Về các giá trị ngoại lai (Outliers): Biểu đồ ghi nhận sự xuất hiện của các điểm ngoại lai (chấm tròn) ở hầu hết các mã sản phẩm. Tuy nhiên, khoảng cách của các outlier này phân hóa thành hai xu hướng: một số sản phẩm có điểm ngoại lai nằm rất sát râu hộp, phản ánh các giao dịch đột biến lành mạnh và thực tế; trong khi đó, có những sản phẩm xuất hiện các điểm ngoại lai cực đoan nằm cách biệt hoàn toàn hẳn lên phía trên, đây là tín hiệu cần kiểm tra chéo để phát hiện lỗi hệ thống hoặc lỗi nhập liệu thủ công.

### 5. Đề xuất chiến lược kinh doanh dựa trên kết quả dự báo.

Dựa trên kết quả phân tích phân phối doanh thu, chúng tôi đề xuất tập trung nguồn lực đầu tư chiến lược vào hai nhóm ngành hàng là ELEC TV và FASH-SHOE dựa trên các căn cứ dữ liệu sau:

- Độ ổn định và tiềm năng phát triển vững chắc: Cấu trúc dữ liệu của hai nhóm sản phẩm này thể hiện biên độ biến động rất ổn định qua các kỳ. Mặc dù có xuất hiện các giá trị ngoại lai (Outliers), nhưng khoảng cách phân tán của các điểm này nằm ở mức an toàn và tiệm cận gần với phân phối chuẩn của nhóm.

- Bản chất của các Outliers: Khoảng cách ngoại lai ngắn là dấu hiệu minh chứng cho thấy đây là các giao dịch đột biến mang tính thực tế và tích cực (như các đợt cao điểm mua sắm hoặc các đơn đặt hàng giá trị lớn từ khách hàng trung thành) chứ không phải do lỗi hệ thống hay biến động thị trường tiêu cực.

Hướng hành động chiến lược:

- Đẩy mạnh Marketing trọng điểm (Focus Strategy): Tập trung ngân sách marketing và các chương trình kích cầu vào ELEC TV và FASH-SHOE nhằm tối đa hóa doanh thu từ hai "mỏ neo" ổn định này.

- Khai thác phân khúc khách hàng VIP của ngành hàng: Thiết kế các chính sách ưu đãi đặc quyền dành riêng cho nhóm khách hàng tạo ra các giá trị ngoại lai (outliers) gần này để biến các giao dịch đột biến ngắn hạn thành nguồn thu định kỳ và bền vững cho doanh nghiệp.



