---
title: "24133064_Nguyễn Thị Kiều Trang_BaiTap_R"
output: html_document
date: "2026-05-04"
------------------

# Câu 1 - Vector creation (5 điểm)

## 1. Tạo vector từ -8 đến 9, bước 0.3

```{r}
x1 <- seq(from = -8, to = 9, by = 0.3)
x1
```

## 2. Ghi đè lại vector theo thứ tự ngược lại

```{r}
x1 <- rev(x1)
x1
```

## 3. Lặp vector và sắp xếp giảm dần

### Tạo vector ban đầu

```{r}
x3 <- c(-1, 3, -5, 7, -9)
```

### Lặp lại vector 2 lần, mỗi phần tử lặp 10 lần

```{r}
x3 <- rep(x3, times = 2, each = 10)
x3
```

### Sắp xếp giảm dần

```{r}
x_decrease <- sort(x3, decreasing = TRUE)
x_decrease
```

## 4. Tạo một vector theo thứ tự gồm: dãy số 1 đến 6;giá trị 3.5 lặp bốn lần; số -5; một dãy 9 giá trị bắt đầu từ 100 và kết thúc tại chiều dài của vector gốc ở ý trước.

```{r}
a <- 1:6
b <- rep(3.5, times=4)
c <- -5
base_vector <- c(a,b,c)
base_vector
seq(from=100, to = length(base_vector), length.out = 9)

```

# Câu 2 - Vector indexing (6 điểm)

## 5. Tạo vector gồm: 5 phần tử cách đều từ 2 đến 8; vector c(1, -4.3, 13, -3.2) được lặp lại hai lần; và giá trị 1/7 + 5.

```{r}
a <- seq(from=2, to=8, length.out= 5)
b <- c(1,-4.3, 13, -3.2)
c <- 1/7+5
vector <- c(a,rep(b,2),c)
vector
```

## 6. Trích phần tử đầu và cuối của vector vừa tạo, lưu vào một biến mới.

```{r}
x6 <- c(vector[1], vector[length(vector)])
x6
```

## 7. Tạo một biến mới lưu vector sau khi bỏ phần tử đầu và cuối.

```{r}
x7 <- vector[-c(1,length(vector))]
x7
```

## 8. Dùng hai vector ở hai ý trên để tạo lại vector ban đầu.

```{r}
x8 <- c(x6[1], x7, x6[2])
x8
```

## 9. Ghi đè vector ban đầu bằng phiên bản đã sắp xếp.

```{r}
x9 <- sort(x8, decreasing = TRUE)
x9
```

## 10. Đảo ngược vector đã sắp xếp bằng toán tử :.

```{r}
x_rev <- x9[length(x9):1]
x_rev
```

## 11. Tạo vector mới từ vector đã bỏ đầu/cuối bằng cách lặp phần tử thứ 3 ba lần, phần tử thứ 4 bốn lần và phần tử cuối hai lần.

```{r}
vector_new <- c(rep(x7[3],3), 
                rep(x7[4],4), 
                rep(x7[length(x7)],2))
vector_new

```

# Câu 3 - Vector operations (5 điểm)

## 12. Chuyển vector c(2, 0.5, 1, 2, 0.5, 1, 2, 0.5, 1) thành vector chỉ gồm các giá trị 1 bằng cách dùng một vector có chiều dài 3.

```{r}
x <- c(2, 0.5, 1, 2, 0.5, 1, 2, 0.5, 1)
x*rep(c(0.5,2,1),3)
```

## 13. Cho vector c(45, 77, 20, 19, 101, 120, 212) mô tả nhiệt độ F. Chuyển sang độ C theo công thức C = 5/9 * (F - 32)

```{r}
F <- c(45, 77, 20, 19, 101, 120, 212)
5/9 * (F-32)
```

## 14. Dùng vector c(2, 4, 6), vector c(1, 2), hàm rep() và phép toán * để tạo vector c(2, 4, 6, 4, 8, 12).

```{r}
a <- rep(c(2,4,6), 2)
b <- rep(c(1,2), each =3)
x14 <-a*b
x14
```

## 15. Ghi đè bốn phần tử ở giữa của vector ở ý trên bằng cách recycle hai giá trị -1 và -10 theo thứ tự.

```{r}
x14[2:5] <- rep(c(-1,-10), length.out=4)
x14

```

## 16. Tạo và lưu ma trận 4 x 2 gồm các giá trị 4.3, 3.1, 8.2, 8.2, 3.2, 0.9, 1.6 và 6.5 theo thứ tự dòng.

```{r}
m <- matrix(c(4.3,3.1,
              8.2,8.2,
              3.2,0.9,
              1.6,6.5),
            nrow =4, ncol =2, byrow=TRUE
)
m
```

## 17. Tạo biến mới từ ma trận trên bằng cách bỏ đi một dòng bất kỳ. Kiểm tra ma trận mới có kích thước 3 x 2.

```{r}
m_new <- m[-2, ]
m_new
```

## 18. Ghi đè cột thứ hai của ma trận bằng giá trị của cột đó sau khi sắp xếp tăng dần.

```{r}
m[,2] <- sort(m[,2])
m
```

## 19. Tạo biến mới bằng cách bỏ dòng 4 và cột 1. Đảm bảo kết quả là ma trận một cột, không phải vector.

```{r}
n <- m[-4,-1, drop=FALSE]
n
```

## 20. Lưu bốn phần tử dưới cùng của ma trận thành ma trận 2x2

```{r}
m2 <- matrix(tail(as.vector(m),4), nrow=2, byrow=TRUE)
m2
```

## 21. Ghi đè theo thứ tự các vị trí (4,2), (1,2), (4,1), (1,1) bằng một nửa các giá trị trên đường chéo chính của ma trận 2 x 2 ở ý trước.

```{r}
half_diag <- diag(m2)/2
m[4,2] <- half_diag[1]
m[1,2] <- half_diag[2]
m[4,1] <- half_diag[1]
m[1,1] <- half_diag[2]
m
```

## 23. Cho A = [1; 2; 6] và B = [10; 3; 5]. Xác định những biểu thức nào tính được; nếu tính được, hãy tính giá trị: A * B; t(A) * B; t(B) * (A * t(A)); (A * t(A)) * t(B); [(B * t(B)) + (A * t(A)) - 100I3]^(-1), với I3 là ma trận đơn vị bậc 3. Ghi rõ biểu thức nào không hợp lệ và giải thích ngắn gọn.

```{r}
A <- matrix(c(1,2,6), ncol=1)
A
B <- matrix(c(10,3,5), ncol=1)
B
```

### 1.A*B

```{r}
result1 <- A*B
result1
```

### 2.t(A) * B

```{r}
result2 <- t(A)%*%B
result2
```

### 3.t(B) * (A * t(A))

```{r}
result3 <- t(B)%*%(A%*%t(A))
result3
```

### 4.(A * t(A)) * t(B)

####  result4 <- (A %*% t(A)) %*% t(B)
####  result4
####   Không tính được vì:
####  A %*% t(A) có kích thước 3x3
####  t(B) có kích thước 1x3
####  Số cột ma trận trái = 3
####  Số dòng ma trận phải = 1
####  3 ≠ 1 nên không nhân được

### 5.[(B * t(B)) + (A * t(A)) - 100I3]^(-1)

```{r}
result5 <- solve((B %*% t(B)) + (A %*% t(A)) - 100*diag(3))
result5
```

# Câu 6 - Array creation and indexing (6 điểm)

## 24. Tạo và lưu mảng 3 chiều gồm 6 layer, mỗi layer là ma trận 4 x 2, với các giá trị là dãy số cách đều từ 10 đến 1

```{r}
arr <- array(seq(from =10, to=1, length.out=48), dim=c(4,2,6))
arr
```

## 25. Tạo biến mới bằng cách lọc các phần tử ở dòng 1 và 4, cột 2, trên tất cả các layer của mảng.

```{r}
arr2 <- arr[c(1,4), 2, ]
arr2
```

## 26. Lặp lại bốn lần dòng thứ 2 của ma trận vừa thu được để tạo mảng mới có chiều 2 x 2 x 2 x 3.

```{r}
rep(arr2[2,],4)
```

## 27. Tạo mảng mới bằng cách xóa layer thứ 6 của mảng ban đầu.

```{r}
arr3 <- arr[,,-6]
arr3
```

## 28. Ghi đè các phần tử ở dòng 2 và 4, cột 2, tại các layer 1, 3 và 5 của mảng mới bằng giá trị -1

```{r}
arr[c(2,4),2, c(1,3,5)] <-1
arr
```

# Câu 7 - Logical vectors (5 điểm)

## Tạo vector c(6, 9, 7, 3, 6, 7, 9, 6, 3, 6, 6, 7, 1, 9, 1), sau đó thực hiện:
  
```{r}
vct <- c(6,9, 7, 3, 6, 7, 9, 6, 3, 6, 6, 7, 1, 9, 1)
vct
```

## 29. Xác định vị trí các phần tử bằng 6.

```{r}
which (vct==6)
```

## 30. Xác định vị trí các phần tử lớn hơn hoặc bằng 6.

```{r}
which (vct>=6 )
```

## 31. Xác định vị trí các phần tử nhỏ hơn 6 + 2.

```{r}
which (vct < (6+2))
```

## 32. Xác định vị trí các phần tử khác 6.

```{r}
which (vct != 6)
```

## 33. Bỏ 3 phần tử đầu, tạo mảng 2 x 2 x 3 và kiểm tra điều kiện <= 6/2 + 4 trước và sau khi tăng mỗi phần tử lên 2

```{r}
vct_new <- vct[-3]
arr <- array(vct_new, dim=c(2,2,3))
arr
before <- arr <= (6/2 + 4)
before
arr_incr <- arr+2
arr_incr
after <- arr_incr <= (6/2 +4)
after
```

## 34. Dùng any(), all() và which() để kiểm tra và liệt kê vị trí TRUE trong các logical array.

```{r}
any(before)
all(before)
which(before)
```

# Câu 8 - Logical operations (5 điểm)

## 35. Tạo vector x = c(7, 1, 7, 10, 5, 9, 10, 3, 10, 8). Xác định các phần tử lớn hơn 5 hoặc bằng 2

```{r}
x <- c(7, 1, 7, 10, 5, 9, 10, 3, 10, 8)
x
condition_x <- (x>5)|(x==2)
x[condition_x]
```

## 36. Tạo vector y = c(8, 8, 4, 4, 5, 1, 5, 6, 6, 8). Xác định các phần tử bé hơn hoặc bằng 6 và khác 4.

```{r}
y <- c(8, 8, 4, 4, 5, 1, 5, 6, 6, 8)
y
condition_y <- (y<=6)&(y!=4)
y[condition_y]
```

## 37. Xác định những phần tử trong x hoặc y thỏa mãn đồng thời hai điều kiện ở hai ý trên.

```{r}
condition_all <- condition_x&condition_y
x[condition_all]
y[condition_all]
```

## 38. Tạo z = x + y. Xác định các phần tử của z >= 14 nhưng khác 15; đồng thời xét vector y/x và trích các giá trị lớn  hơn 4 hoặc nhỏ hơn hoặc bằng 2.

```{r}
z <- x+y
z
condition_z <- (z >= 14) & (z != 15)
z[condition_z]
yx <- y / x
condition_yx <- (yx > 4) | (yx <= 2)
yx[condition_yx]
```

# Câu 9 - Logical indexing (6 điểm)

## 39. Tạo x = c(7, 5, 6, 1, 2, 10, 8, 3, 8, 2). Trích các phần tử >= 5 và gán cho y.

```{r}
x <- c(7, 5, 6, 1, 2, 10, 8, 3, 8, 2)
y <- x[x>=5]
y
```

## 40. Liệt kê phần còn lại của x sau khi bỏ các phần tử >= 5

```{r}
x_remaining <- x[x<5]
x_remaining
```

## 41. Dùng y để tạo ma trận z kích thước 2 x 3 theo thứ tự dòng.

```{r}
z <- matrix(
  y, nrow=2, ncol=3, byrow=TRUE
)
z
```

## 42. Thay các phần tử có giá trị 8 trong z bằng bình phương của phần tử ở dòng 1, cột 2 của z.

```{r}
value_square <- z[1,2]^2
value_square
z[z==8]<-value_square
z
```

## 43. Kiểm tra tất cả giá trị trong z có <= 25 và > 4 hay không

```{r}
all((z<=25)&(z>4))
```

# PHẦN B. LAB 2 - STRING, FACTOR, LIST, DATA FRAME, CONTROL STRUCTURES VÀ FUNCTION

# Câu 1 - String (5 điểm)

## 44. Tạo và lưu chuỗi có dạng chính xác như sau, bao gồm xuống dòng và thụt dòng tương ứng:
###   "The quick brown fox
###  jumped over
###  the lazy dogs"

```{r}
str1 <- "The quick brown fox
 jumped over
 the lazy dogs"
cat(str1)
```

## 45. Với num1 <- 4 và num2 <- 0.75, viết một dòng code xuất chuỗi: The result of multiplying 4 by 0.75 is 3. Kiểm tra kết quả 3 đúng bằng tích của hai biến.

```{r}
num1 <- 4
num2 <- 0.75
result <- num1 * num2
paste("The result of multiplying",
      num1,
      "by",
      num2,
      "is",
      result)
result == (num1 * num2)
```

## 46. Với home <- "data analysis/Labs/", thay chuỗi data bằng AI.

```{r}
home <- "data analysis/Labs/"
sub("data", "AI", home)
```

## 47. Với s <- "Learning programming with R is very interesting", hãy: trích ký tự thứ 5 đến 10; chèn "easy and " trước "very interesting"; thay tất cả "ing" bằng "ed".

```{r}
s <- "Learning programming with R is very interesting"
s
substring(s, 5, 10)
sub("very interesting",
    "easy and very interesting",
    s)
gsub("ing", "ed", s)
```

# Câu 2 - Factor (7 điểm)

## Dữ liệu mô tả lớp học gồm 57 sinh viên. Sáu sinh viên nữ ở các dòng: 18, 33, 36, 49, 50, 53. Ba vector a, b, c mô tả chỉ số sinh viên thuộc lớp A, B, C như sau:
## a = c(2, 3, 6, 9, 12, 14, 19, 22, 28, 30, 33, 37, 42, 43, 45, 46, 49, 54, 57)
## b = c(1, 5, 8, 10, 11, 20, 21, 23, 25, 26, 32, 38, 39, 41, 44, 51)
## c = c(4, 7, 13, 15, 16, 17, 18, 24, 27, 29, 31, 34, 35, 36, 40, 47, 48, 50, 52, 53, 55, 56)

## 48. Tạo character vector sex nhận giá trị M/F và character vector class nhận giá trị A/B/C; kiểm tra các giá trị nằm đúng vị trí như mô tả.

```{r}
a <- c(2, 3, 6, 9, 12, 14, 19, 22, 28, 30, 33, 37, 42, 43, 45, 46, 49, 54, 57)
b <- c(1, 5, 8, 10, 11, 20, 21, 23, 25, 26, 32, 38, 39, 41, 44, 51)
c <- c(4, 7, 13, 15, 16, 17, 18, 24, 27, 29, 31, 34, 35, 36, 40, 47, 48, 50, 52, 53, 55, 56)
female <- c( 18, 33, 36, 49, 50, 5)
sex <- rep("M", 57)
sex[female] <- "F"
sex
class <- rep("", 57)
class[a] <- "A"
class[b] <- "B"
class[c] <- "C"
class
sex[female]
class[a]
class[b]
class[c]
```

## 49. Tạo hai factor vector từ sex và class. Giải thích ordered=TRUE có phù hợp không; nếu thêm ordered=TRUE, R sắp xếp levels như thế nào

```{r}
sex_factor <- factor(sex)
class_factor <- factor(class)
sex_factor
class_factor
```

### ordered = TRUE không phù hợp vì:
### giới tính và lớp học không có thứ tự tự nhiên
### Nếu thêm ordered = TRUE,
### R sẽ sắp xếp levels theo alphabet:
### A < B < C
### F < M

## 50. Trả về factor vector của lớp chỉ gồm sinh viên nam.

```{r}
class_factor[sex == "M"]
```

## 51. Trả về factor vector của lớp A.

```{r}
class_factor[class == "A"]
```

## 52. Với vector month đã cho trong file lab, tạo biến quarter gồm Q1, Q2, Q3, Q4 tương ứng các tháng 1-3, 4-6, 7-9, 10-12.

```{r}
month <- 1:12
quarter <- factor(
  rep(c("Q1", "Q2", "Q3", "Q4"),
      each = 3)
)
quarter
```

## 53. Trích ra các sinh viên thuộc lớp A và sinh ở quí Q1.

```{r}
month <- rep(1:12, length.out = 57)
quarter <- factor(
  rep(c("Q1","Q2","Q3","Q4"), each = 3)
)
quarter_student <- quarter[month]
which((class == "A") & (quarter_student == "Q1"))
```

# Câu 3 - List (7 điểm)

## 54. Tạo list gồm: dãy 20 giá trị từ -4 đến 4 cách đều nhau; logical matrix 3 x 3 theo cột từ c(F, T, T, T, F, T, T, F, F); vector gồm "don", "quixote"; factor vector c("LOW","MED","LOW","MED","MED","HIGH").

```{r}
nums <- seq(from = -4,
            to = 4,
            length.out = 20)
logic_mat <- matrix(
  c(F, T, T,
    T, F, T,
    T, F, F),
  nrow = 3,
  byrow = FALSE
)
chars <- c("don", "quixote")
facs <- factor(
  c("LOW","MED","LOW","MED","MED","HIGH")
)
mylist <- list(
  nums,
  logic_mat,
  chars,
  facs
)
mylist
```

## 55. Trích dòng 2 và 1 của cột 2 và 3 theo thứ tự từ logical matrix.

```{r}
mylist[[2]][c(2,1), c(2,3)]
```

## 56. Dùng sub() để đổi "quixote" thành "Quixote" và "don" thành "Don". Sau đó thêm chuỗi nhiều dòng: Windmills!   ATTACK! / -\Don Quixote/-.

```{r}
chars_new <- sub("don", "Don", chars)
chars_new <- sub("quixote",
                 "Quixote",
                 chars_new)
chars_new
quote_text <- "Windmills!
ATTACK!
/-\\Don Quixote/-"
cat(quote_text)
```

## 57. Xuất các giá trị từ dãy -4 đến 4 lớn hơn 1.

```{r}
mylist[[1]][mylist[[1]] > 1]
```

## 58. Dùng which() xác định vị trí của factor vector nhận giá trị MED.

```{r}
which(mylist[[4]] == "MED")
```

## 59. Tạo list mới gồm facs, nums = c(3,2.1,3.3,4,1.5,4.9), và oldlist chứa ba thành phần đầu của list trước đó.

```{r}
nums2 <- c(3,2.1,3.3,4,1.5,4.9)
newlist <- list(
  facs = facs,
  nums = nums2,
  oldlist = mylist[1:3]
)
newlist
```

## 60. Từ list mới, trích facs tương ứng với nums >= 3; thêm flags là logical vector chiều dài 6 từ việc lặp hai lần cột thứ 3 của logical matrix trong oldlist; dùng !flags để trích nums ứng với FALSE; ghi đè character string vector trong oldlist bằng "Don Quixote".

```{r}
newlist$facs[newlist$nums >= 3]
flags <- rep(newlist$oldlist[[2]][,3], 2)
flags
newlist$nums[!flags]
newlist$oldlist[[3]] <- "Don Quixote"
newlist
```

# Câu 4 - Data frame (8 điểm)
## Tạo data frame dframe như sau. person là character vector; sex là factor có levels F, M; funny là factor có levels Low, Med, High.

```{r}
person <- c("Stan",
            "Francine",
            "Steve",
            "Roger",
            "Hayley",
            "Klaus")

sex <- factor(
  c("M","F","M","M","F","M")
)
funny <- factor(
  c("High","Med","Low","High","Med","Med"),
  levels = c("Low","Med","High")
)
df <- data.frame(
  person,
  sex,
  funny
)
df
```

## 61. Thêm biến age: Stan và Francine 41 tuổi, Steve 15, Hayley 21, Klaus 60, Roger 1600 tuổi.

```{r}
df$age <- c(41,41,15,1600,21,60)
df 
```

## 62. Sắp xếp lại các cột theo thứ tự: person, age, sex, funny.

```{r}
df <- df[, c("person","age","sex","funny")]
df
```

## 63. Thêm biến age.mon = age * 12.

```{r}
df$age.mon=df$age*12
df
```

## 64. Tạo anotherdframe theo bảng dưới đây, sau đó kết hợp với dframe để tạo newdframe.

```{r}
anotherframe <- data.frame(
  person = c("Peter",
             "Lois",
             "Meg",
             "Chris",
             "Stewie",
             "Brian"),
  
  age = c(42,40,17,14,1,7),
  sex = factor(c("M","F","F","M","M","M")),
  funny = factor(
    c("High","High","Low","Med","High","Med"),
    levels = c("Low","Med","High")
  ),
  age.mon = c(504,480,204,168,12,84)
)
anotherframe
newdf <- rbind(df, anotherframe)
newdf
```

## 65. Viết một dòng code trích person và age của những người là nữ và có funny là Med hoặc High.

```{r}
newdf[
  (newdf$sex == "F") &
    (newdf$funny %in% c("Med","High")),
  c("person","age")
]
```

## 66. Trích những người có tên bắt đầu bằng chữ S, gợi ý dùng substr().

```{r}
newdf[
  substr(newdf$person, 1, 1) == "S",
]
```

# Câu 5 - if và switch (5 điểm)

```{r}
v1 <- c(2,1,1,3,2,1,0)
v2 <- c(3,8,2,2,0,0,0)
```

## 67. Dùng v1 và v2, viết một dòng code: nếu tổng hai phần tử tương ứng > 3 thì nhân chúng, ngược lại cộng chúng

```{r}
ifelse(v1+v2>3, v1*v2, v1+v2)
```

## 68. Viết hàm tính tiền điện theo bảng bậc thang bên dưới, một phiên bản dùng if và một phiên bản dùng switch.

```{r}
tinh_tien_if <- function(kwh){
  if(kwh <= 50){
    price <- 1549
  } else if(kwh <= 100){
    price <- 1600
  } else if(kwh <= 200){
    price <- 1858
  } else if(kwh <= 300){
    price <- 2340
  } else if(kwh <= 400){
    price <- 2615
  } else {
    price <- 2701
  }
  kwh * price
}
tinh_tien_if(120)

tinh_tien_switch <- function(kwh){
  price <- switch(
    TRUE,
    kwh <= 50  , 1549,
    kwh <= 100 , 1600,
    kwh <= 200 , 1858,
    kwh <= 300 , 2340,
    kwh <= 400 , 2615,
    2701
  )
  kwh * price
}
tinh_tien_switch(120)
```

# Câu 6 - for (3 điểm)

## Cho đoạn code dùng hai vòng lặp for để tính ma trận tích ngoài giữa v1 = 1:3 và v2 = 4:7. Hãy viết lại bằng một vòng lặp for mà vẫn thu được kết quả tương tự.

```{r}
v1 <- 1:3
v2 <- 4:7
result <- matrix(
  0,
  nrow = length(v1),
  ncol = length(v2)
)
for(i in 1:length(v1)){
  result[i, ] <- v1[i] * v2
}
result
```

# Câu 7 - while (3 điểm)
## Dùng while để tính n giai thừa. Biết 0! = 1 và i! = i * (i - 1)! với mọi i > 0, i thuộc N. Kiểm tra với n <- 10

```{r}
n <- 10
i <- 1
fact <- 1
while(i <= n){
  fact <- fact * i
  i <- i + 1
}
fact
```

# Câu 8 - apply (4 điểm)

```{r}
a <- matrix(1:12, 3, 4)
b <- array(1:18, dim = c(3, 3, 2))
```

## 69. Thực thi các lệnh apply(a, 1, sum), apply(a, 2, sum), apply(b, 1, sum), apply(b, 2, sum), apply(b, 3, sum) và quan sát kết quả.

```{r}
apply(a, 1, sum)
apply(a, 2, sum)
apply(b, 1, sum)
apply(b, 2, sum)
apply(b, 3, sum)
```

## 70. Dùng apply() để tính tổng các số lẻ ở mỗi dòng của ma trận a.

```{r}
apply(
  a,
  1,
  function(x){
    sum(x[x %% 2 == 1])
  }
)
```

## 71. Dùng apply() để tính tích các số chẵn ở mỗi cột của ma trận a.

```{r}
apply(
  a,
  2,
  function(x){
    prod(x[x %% 2 == 0])
  }
)
```

# Câu 9 - break, next và repeat (4 điểm)
## 72. Dùng vòng lặp for và next để tính tổng các số không chia hết cho 3 trong một vector x = sample(1:1000, 100). Đặt set.seed(123) trước khi sample.

```{r}
set.seed(123)
x<-sample(1:1000,100)
tong<-0
for(i in x){
  if(i%%3==0){
    next}
  tong<-tong+i
}
tong
```

## 73. Dùng repeat và break để in ra các số Fibonacci bé hơn 100

```{r}
a <- 0
b <- 1
repeat{
  if(a >= 100){
    break
  }
  print(a)
  temp <- a + b
  a <- b
  b <- temp
}
```

# Câu 10 - function (9 điểm)

## 74. Viết hàm fib(limit) để tạo dãy Fibonacci bé hơn hoặc bằng limit; kiểm tra với fib(100).

```{r}
fib <- function(limit){
  a <- 0
  b <- 1
  result <- c()
  while(a <= limit){
    result <- c(result, a)
    temp <- a + b
    a <- b
    b <- temp
  }
  result
}
fib(100)
```

## 75. Viết hàm compoundInterest(P, i, y, t = 12) để tính F = P * (1 + i/(100t))^(t*y). Kiểm tra với P = 100000000, i = 6, y = 30 và các t khác nhau.

```{r}
compoundInterest <- function(P, i, y, t = 12){
  F <- P * (1 + i/(100*t))^(t*y)
  return(F)
}
compoundInterest(
  P = 100000000,
  i = 6,
  y = 30
)
compoundInterest(
  P = 100000000,
  i = 6,
  y = 30,
  t = 4
)
compoundInterest(
  P = 100000000,
  i = 6,
  y = 30,
  t = 1
)
```

## 76. Mở rộng hàm compoundInterest với tham số plotit mặc định TRUE. Nếu plotit = FALSE thì trả về vector F theo  từng năm; nếu TRUE thì vẽ F theo năm bằng plot(..., type = "s").

```{r}
compoundInterest2 <- function(P,i,y,t = 12,plotit = TRUE
){
  years <- 1:y
  F <- P * (1 + i/(100*t))^(t*years)
  if(plotit == FALSE){
    return(F)
  } else {
    plot(
      years,
      F,
      type = "s",
      xlab = "Year",
      ylab = "Future Value",
      main = "Compound Interest"
    )
  }
}
compoundInterest2(
  100000000,
  6,
  30,
  plotit = FALSE
)
compoundInterest2(
  100000000,
  6,
  30
)
```

## 77. Định nghĩa computeMatrix(m) với m là ma trận vuông chứa chuỗi. Nếu đường chéo chính có chuỗi bắt đầu bằng  ký tự g hoặc G thì thay các chuỗi đó bằng "here"; nếu không có chuỗi nào như vậy, thay toàn bộ ma trận bằng ma trận đơn vị cùng bậc. Kiểm tra bằng ba ma trận mẫu trong file lab.

```{r}
computeMatrix <- function(m){
  d <- diag(m)
  check <- grepl("^[gG]", d)
  if(any(check)){
    diag(m)[check] <- "here"
  } else {
    m <- diag(nrow(m))
  }
  return(m)
}

### Ma trận mẫu 1

m1 <- matrix(
  c("go", "a",
    "b", "Good"),
  
  nrow = 2,
  byrow = TRUE
)
computeMatrix(m1)

### Ma trận mẫu 2

m2 <- matrix(
  c("apple", "b",
    "c", "dog"),
  
  nrow = 2,
  byrow = TRUE
)
computeMatrix(m2)

### Ma trận mẫu 3

m3 <- matrix(
  c("Green", "x", "y",
    "a", "hello", "b",
    "c", "d", "game"),
  
  nrow = 3,
  byrow = TRUE
)

computeMatrix(m3)
```