---
title: "Data visulization with ggplot2_slide"
author: "Nguyễn Thị Kiều Trang - MSSV: 24133064"
output: html_document
date: "2026-05-13"
---

```{r setup, include=FALSE}
knitr::opts_chunk$set(echo = TRUE)
library(tidyverse)
```

# Load mpdata

```{r}
data(mpg)
head(mpg)
```

# Xem cấu trúc của mpg data

```{r}
str(mpg)
```

# Tạo biểu đồ với ggplot

```{r}
ggplot(data=mpg)+
  geom_point(mapping=aes(x=displ, y=hwy))
```

# Mapping

```{r}
ggplot(data=mpg, mapping = aes(x=displ, y=hwy))+
  geom_point()
```

# Global mapping

```{r}
ggplot(mpg, mapping=aes(x=displ, y=hwy))+
  geom_point()
```

# Local mapping

```{r}
ggplot(mpg,mapping=aes(x=displ, y=hwy))+
  geom_point(mapping=aes(color=class))
```

## Thiết lập locally

```{r}
ggplot(data=mpg, mapping =aes(x=displ, y=hwy))+     geom_point(mapping=aes(color=class))+
  geom_smooth(data=filter(mpg,displ<5))
```

# Aesthetics - thuộc tính thẫm mỹ

```{r}
ggplot(data=mpg)+
  geom_point(aes(x=displ,y=hwy,color=class))
```

## Một màu

```{r}
ggplot(data=mpg)+
  geom_point(aes(x=displ,y=hwy,color="green"))
```

## Size aesthetic

```{r}
ggplot(data=mpg)+
  geom_point(mapping=aes(x=displ, y=hwy, size=class))
```

## Alpha aesthetic - transparency

```{r}
ggplot(data=mpg)+
  geom_point(mapping=aes(x=displ, y=hwy, alpha=class))
```

## Shape aesthetic - Hình dạng của điểm dữ liệu

```{r}
ggplot(data=mpg)+
  geom_point(mapping=aes(x=displ, y=hwy, shape=class))
```

## Kết hợp nhiều aesthetic

```{r}
ggplot(data=mpg)+
  geom_point(mapping=aes(x=displ, y=hwy, size=class, color=class))
```

# Faceting - tách biểu đồ con

## Facet_wrap

```{r}
ggplot(data=mpg)+
  geom_point(mapping=aes(x=displ, y=hwy))+
  facet_wrap(~ class, nrow=2)
```

## facet_grid

```{r}
ggplot(data=mpg)+
  geom_point(mapping=aes(x=displ,y=hwy))+
  facet_grid(drv ~ cyl)
```

## Không facet theo dòng hoặc cột

```{r}
ggplot(data=mpg)+
  geom_point(mapping=aes(x=displ,y=hwy))+
  facet_grid(. ~ cyl)
```    

# Goems - geometric objects

## Geom_smooth

```{r}
ggplot(data=mpg)+
  geom_smooth(mapping=aes(x=displ,y=hwy))

ggplot(data=mpg)+
  geom_smooth(mapping=aes(x=displ,y=hwy, linetype=drv))
```

## Kết hợp geom_point, geom_smooth

```{r}
ggplot(data=mpg, mapping=aes(x=displ, y=hwy, color=drv)) + geom_point()+
  geom_smooth()

ggplot(data = mpg, mapping = aes(x = displ, y = hwy)) +
  geom_point(mapping = aes(color = class)) +
  geom_smooth()
```

## Kết hợp geom_point, geom_smooth, local mapping

```{r}
ggplot(data=mpg, mapping=aes(x=displ, y=hwy))+
  geom_point(mapping=aes(color=class))+
  geom_smooth(data=filter(mpg, class=="subcompact"),se=FALSE)
```



