---
title: "24133064_NguyenThiKieuTrang_LAB7"
output: html_document
date: "2026-06-02"
---

```{r setup, include=FALSE}
knitr::opts_chunk$set(echo = TRUE)
library(DBI)
library(RSQLite)

```

```{r}
con <- dbConnect(
  SQLite(),
  dbname = "company.db"
)

dbListTables(con)
dbListTables(con)
```

# 1. Liệt kê các nhân viên tham gia nhiều hơn một dự án và tổng số giờ làm việc trên từng người phụ thuộc của họ.

```{r}
dbGetQuery(con,"
SELECT
    e.Fname,
    e.Lname,
    d.Dependent_name,
    SUM(w.Hours) AS TotalHours
FROM employee e
JOIN works_on w
    ON e.Ssn = w.Essn
JOIN dependent d
    ON e.Ssn = d.Essn
GROUP BY
    e.Ssn,
    e.Fname,
    e.Lname,
    d.Dependent_name
HAVING COUNT(DISTINCT w.Pno) > 1
")
```

# 2. Liệt kê các nhân viên có mức lương cao hơn mức lương trung bình của phòng ban mình và đồng thời có ít nhất một người phụ thuộc.

```{r}
dbGetQuery(con,"
SELECT e.Fname, e.Lname, e.Salary, e.Dno
FROM employee e
WHERE e.Salary > (
    SELECT AVG(e2.Salary)
    FROM employee e2
    WHERE e2.Dno = e.Dno
)
AND EXISTS (
    SELECT 1
    FROM dependent d
    WHERE d.Essn = e.Ssn
)
")
```

# 3. Liệt kê các phòng ban có ít nhất một dự án nhưng không có nhân viên nào làm việc trên tất cả các dự án của phòng ban đó.

```{r}
dbGetQuery(con,"
SELECT d.Dname, d.Dnumber
FROM department d
WHERE EXISTS (
    SELECT 1
    FROM project p
    WHERE p.Dnum = d.Dnumber
)
AND NOT EXISTS (
    SELECT 1
    FROM employee e
    WHERE e.Dno = d.Dnumber
      AND NOT EXISTS (
          SELECT 1
          FROM project p
          WHERE p.Dnum = d.Dnumber
            AND NOT EXISTS (
                SELECT 1
                FROM works_on w
                WHERE w.Essn = e.Ssn
                  AND w.Pno = p.Pnumber
            )
      )
)
")
```

# 4. Liệt kê các nhân viên làm việc trên mọi dự án thuộc phòng ban mà họ đang quản lý hoặc làm việc.

```{r}
dbGetQuery(con,"
SELECT DISTINCT e.fname, e.lname
FROM employee e
WHERE NOT EXISTS (
    SELECT 1
    FROM project p
    WHERE p.dnum = e.dno
      AND NOT EXISTS (
          SELECT 1
          FROM works_on w
          WHERE w.essn = e.ssn
            AND w.pno = p.pnumber
      )
)
OR EXISTS (
    SELECT 1
    FROM department d
    WHERE d.mgrssn = e.ssn
      AND NOT EXISTS (
          SELECT 1
          FROM project p
          WHERE p.dnum = d.dnumber
            AND NOT EXISTS (
                SELECT 1
                FROM works_on w
                WHERE w.essn = e.ssn
                  AND w.pno = p.pnumber
            )
      )
)
")
```

# 5. Liệt kê các nhân viên có ít nhất một người phụ thuộc và tất cả người phụ thuộc đều có cùng giới tính với nhân viên đó.

```{r}
dbGetQuery(con,"
SELECT e.Fname, e.Lname
FROM employee e
WHERE EXISTS (
    SELECT 1
    FROM dependent d
    WHERE d.Essn = e.Ssn
)
AND NOT EXISTS (
    SELECT 1
    FROM dependent d
    WHERE d.Essn = e.Ssn
      AND d.Sex <> e.Sex
)
")
```

# 6. Liệt kê các nhân viên đang làm việc trên ít nhất một dự án ở Houston nhưng phòng ban của họ không có địa điểm nào ở Houston.

```{r}
dbGetQuery(con,"
SELECT DISTINCT e.Fname, e.Lname
FROM employee e
JOIN works_on w ON e.Ssn = w.Essn
JOIN project p ON w.Pno = p.Pnumber
WHERE p.Plocation = 'Houston'
AND NOT EXISTS (
    SELECT 1
    FROM dept_locations dl
    WHERE dl.Dnumber = e.Dno
      AND dl.Dlocation = 'Houston'
)
")
```

# 7. Liệt kê các dự án mà tổng số giờ làm việc của tất cả nhân viên lớn hơn 40 và có ít nhất 2 nhân viên tham gia.

```{r}
dbGetQuery(con,"
SELECT p.Pname, p.Pnumber,
       SUM(w.Hours) AS TotalHours,
       COUNT(DISTINCT w.Essn) AS EmployeeNum
FROM project p
JOIN works_on w ON p.Pnumber = w.Pno
GROUP BY p.Pnumber, p.Pname
HAVING SUM(w.Hours) > 40
   AND COUNT(DISTINCT w.Essn) >= 2
")
```

# 8. Liệt kê các nhân viên có mức lương lớn hơn lương của người quản lý trực tiếp của họ.

```{r}
dbGetQuery(con,"
SELECT e.Fname, e.Lname, e.Salary
FROM employee e
JOIN employee m ON e.superssn = m.Ssn
WHERE e.Salary > m.Salary
")
```

# 9. Liệt kê các phòng ban có số nhân viên nhiều hơn mức trung bình số nhân viên của tất cả các phòng ban.

```{r}
dbGetQuery(con,"
SELECT d.Dname, d.Dnumber, COUNT(e.Ssn) AS EmployeeNum
FROM department d
JOIN employee e ON d.Dnumber = e.Dno
GROUP BY d.Dnumber, d.Dname
HAVING COUNT(e.Ssn) > (
    SELECT AVG(emp_count)
    FROM (
        SELECT COUNT(*) AS emp_count
        FROM employee
        GROUP BY Dno
    )
)
")
```

# 10. Liệt kê các nhân viên có cùng ngày sinh với ít nhất một người phụ thuộc của 

```{r}
dbGetQuery(con,"
SELECT DISTINCT e.Fname, e.Lname, e.Bdate
FROM employee e
JOIN dependent d ON e.Ssn = d.Essn
WHERE e.Bdate = d.Bdate
")
```

# 11. Liệt kê các dự án mà mọi nhân viên trong phòng ban quản lý dự án đều tham gia.

```{r}
dbGetQuery(con,"
SELECT p.Pname, p.Pnumber
FROM project p
JOIN department d ON p.Dnum = d.Dnumber
WHERE NOT EXISTS (
    SELECT 1
    FROM employee e
    WHERE e.Dno = d.Dnumber
      AND NOT EXISTS (
          SELECT 1
          FROM works_on w
          WHERE w.Essn = e.Ssn
            AND w.Pno = p.Pnumber
      )
)
")
```

# 12. Liệt kê các nhân viên không tham gia bất kỳ dự án nào nhưng có người phụ thuộc.

```{r}
dbGetQuery(con,"
SELECT e.Fname, e.Lname
FROM employee e
WHERE NOT EXISTS (
    SELECT 1
    FROM works_on w
    WHERE w.Essn = e.Ssn
)
AND EXISTS (
    SELECT 1
    FROM dependent d
    WHERE d.Essn = e.Ssn
)
")
```

# 13. Liệt kê các dự án được làm bởi mọi nhân viên sống ở Houston.

```{r}
dbGetQuery(con,"
SELECT p.Pname, p.Pnumber
FROM project p
WHERE NOT EXISTS (
    SELECT 1
    FROM employee e
    WHERE e.Address LIKE '%Houston%'
      AND NOT EXISTS (
          SELECT 1
          FROM works_on w
          WHERE w.Essn = e.Ssn
            AND w.Pno = p.Pnumber
      )
)
")
```

# 14. Liệt kê các nhân viên đã làm việc trên ít nhất ba dự án khác nhau và có tổng số giờ lớn hơn 30.

```{r}
dbGetQuery(con,"
SELECT e.Fname, e.Lname,
       COUNT(DISTINCT w.Pno) AS ProjectNum,
       SUM(w.Hours) AS TotalHours
FROM employee e
JOIN works_on w ON e.Ssn = w.Essn
GROUP BY e.Ssn, e.Fname, e.Lname
HAVING COUNT(DISTINCT w.Pno) >= 3
   AND SUM(w.Hours) > 30
")
```

# 15. Liệt kê các phòng ban có nhiều hơn một địa điểm và có ít nhất một nhân viên có mức lương trên 40,000.

```{r}
dbGetQuery(con,"
SELECT DISTINCT d.Dname, d.Dnumber
FROM department d
WHERE (
    SELECT COUNT(*)
    FROM dept_locations dl
    WHERE dl.Dnumber = d.Dnumber
) > 1
AND EXISTS (
    SELECT 1
    FROM employee e
    WHERE e.Dno = d.Dnumber
      AND e.Salary > 40000
)
")
```

# 16. Liệt kê các nhân viên mà tên người phụ thuộc trùng với tên dự án họ từng làm việc.

```{r}
dbGetQuery(con,"
SELECT DISTINCT e.Fname, e.Lname, d.Dependent_name, p.Pname
FROM employee e
JOIN dependent d ON e.Ssn = d.Essn
JOIN works_on w ON e.Ssn = w.Essn
JOIN project p ON w.Pno = p.Pnumber
WHERE d.Dependent_name = p.Pname
")
```

# 17. Liệt kê các dự án có số giờ trung bình trên mỗi nhân viên lớn hơn 15 giờ.

```{r}
dbGetQuery(con,"
SELECT p.Pname, p.Pnumber,
       AVG(w.Hours) AS AvgHours
FROM project p
JOIN works_on w ON p.Pnumber = w.Pno
GROUP BY p.Pnumber, p.Pname
HAVING AVG(w.Hours) > 15
")
```

# 18. Liệt kê các nhân viên có ít nhất một người phụ thuộc và làm việc trên tất cả các dự án của phòng ban mình.

```{r}
dbGetQuery(con,"
SELECT e.Fname, e.Lname
FROM employee e
WHERE EXISTS (
    SELECT 1
    FROM dependent d
    WHERE d.Essn = e.Ssn
)
AND NOT EXISTS (
    SELECT 1
    FROM project p
    WHERE p.Dnum = e.Dno
      AND NOT EXISTS (
          SELECT 1
          FROM works_on w
          WHERE w.Essn = e.Ssn
            AND w.Pno = p.Pnumber
      )
)
")
```

# 19. Liệt kê các phòng ban mà không có người quản lý nào sinh trước năm 1955.

```{r}
dbGetQuery(con,"
SELECT d.Dname, d.Dnumber
FROM department d
JOIN employee m ON mgrssn = m.Ssn
WHERE m.Bdate >= '1955-01-01'
")
```

# 20. Liệt kê các nhân viên vừa là quản lý phòng ban, vừa tham gia ít nhất một dự án thuộc chính phòng ban đó.

```{r}
dbGetQuery(con,"
SELECT DISTINCT e.Fname, e.Lname, d.Dname
FROM employee e
JOIN department d ON d.mgrssn = e.Ssn
JOIN works_on w ON e.Ssn = w.Essn
JOIN project p ON w.Pno = p.Pnumber
WHERE p.Dnum = d.Dnumber
")
```