---
title: "24133064_NguyenThiKieuTrang_Northwind_Queries_Answers"
output: html_document
date: "2026-06-02"
---

```{r setup, include=FALSE}
knitr::opts_chunk$set(echo = TRUE)
library(DBI)
library(RSQLite)
```

```{r}
con <- dbConnect(
  SQLite(),
  dbname = "Northwind2000.db"
)
dbListTables(con)
```

# 1. Liệt kê name, address, city, và region của các employee sống ở 'USA'. 

```{r}
dbGetQuery(con,"
SELECT FirstName,
       LastName,
       Address,
       Region
FROM Employees
WHERE Country = 'USA'
")
```
# 2. Liệt kê title và name của các employee đã bán ít nhất một product 'Gravad Lax' hoặc 'MishiKobe Niku'. 

```{r}
dbGetQuery(con,"
SELECT DISTINCT
       e.Title,
       e.FirstName || ' ' || e.LastName AS EmployeeName
FROM Employees e
JOIN Orders o
     ON e.EmployeeID = o.EmployeeID
JOIN [Order Details] od
     ON o.OrderID = od.OrderID
JOIN Products p
     ON od.ProductID = p.ProductID
WHERE p.ProductName IN ('Gravad Lax', 'Mishi Kobe Niku')
")
```
# 3. Liệt kê name và title của các employee và name và title của các em

```{r}
dbGetQuery(con,"
SELECT
    e.Title AS EmployeeTitle,
    e.FirstName || ' ' || e.LastName AS EmployeeName,
    m.Title AS ManagerTitle,
    m.FirstName || ' ' || m.LastName AS ManagerName
FROM Employees e
LEFT JOIN Employees m
    ON e.ReportsTo = m.EmployeeID
")
```

# 4. Liệt kê customer name, product name và supplier name cho các customer sống ở 'London' và các supplier có tên 'Pavlova, Ltd.' hoặc 'Karkki Oy'. 

```{r}
dbGetQuery(con,"
SELECT
    c.CompanyName,
    p.ProductName,
    s.CompanyName
FROM Customers c
JOIN Orders o
    ON c.CustomerID = o.CustomerID
JOIN [Order Details] od
    ON o.OrderID = od.OrderID
JOIN Products p
    ON od.ProductID = p.ProductID
JOIN Suppliers s
    ON p.SupplierID = s.SupplierID
WHERE c.City = 'London'
  AND s.CompanyName IN ('Pavlova, Ltd.', 'Karkki Oy')
")
```

# 5. Liệt kê name của các employee có tuổi lớn hơn một employee nào đó sống ở 'London'. 

```{r}
dbGetQuery(con,"
SELECT FirstName,
       LastName
FROM Employees
WHERE BirthDate <
(
    SELECT MAX(BirthDate)
    FROM Employees
    WHERE City = 'London'
)
")
```

# 6. Liệt kê name của các employee có tuổi lớn hơn tất cả employee sống ở 'London'. 

```{r}
dbGetQuery(con,"
SELECT FirstName,
       LastName
FROM Employees
WHERE BirthDate <
(
    SELECT MIN(BirthDate)
    FROM Employees
    WHERE City = 'London'
)
")
```

# 7. Liệt kê name của các employee làm việc lâu năm hơn mọi employee ở 'London'. 

```{r}
dbGetQuery(con,"
SELECT FirstName,
       LastName
FROM Employees
WHERE HireDate <
(
    SELECT MIN(HireDate)
    FROM Employees
    WHERE City = 'London'
)
")
```

# 8. Liệt kê name của các employee và city nơi họ sống đối với các employee đã bán hàng cho các customer ở cùng thành phố với họ. 

```{r}
dbGetQuery(con,"
SELECT DISTINCT
       e.FirstName,
       e.LastName,
       e.City
FROM Employees e
JOIN Orders o
     ON e.EmployeeID = o.EmployeeID
JOIN Customers c
     ON o.CustomerID = c.CustomerID
WHERE e.City = c.City
")
```

# 9. Liệt kê name của các customer không đặt bất cứ product nào. 

```{r}
dbGetQuery(con,"
SELECT c.ContactName
FROM Customers c
LEFT JOIN Orders o
     ON c.CustomerID = o.CustomerID
WHERE o.OrderID IS NULL
")
```

# 10. Liệt kê name của các category và giá trung bình (average price) của các product trong mỗicategory

```{r}
dbGetQuery(con,"
SELECT c.CategoryName,
       AVG(p.UnitPrice) AS AvgUnitPrice
FROM Categories c
JOIN Products p
     ON c.CategoryID = p.CategoryID
GROUP BY c.CategoryName
")
```

# 11. Liệt kê id và name của các supplier cung cấp hơn 3 product. 

```{r}
dbGetQuery(con,"
SELECT s.SupplierID,
       s.CompanyName
FROM Suppliers s
JOIN Products p
     ON s.SupplierID = p.SupplierID
GROUP BY s.SupplierID, s.CompanyName
HAVING COUNT(p.ProductID) > 3
")
```

# 12. Liệt kê id, name, và số lượng order của các employee sắp xếp theo employee id. 

```{r}
dbGetQuery(con,"
SELECT
    e.EmployeeID,
    e.FirstName,
    e.LastName,
    COUNT(o.OrderID) AS OrderNum
FROM Employees e
LEFT JOIN Orders o
    ON e.EmployeeID = o.EmployeeID
GROUP BY
    e.EmployeeID,
    e.FirstName,
    e.LastName
ORDER BY e.EmployeeID
")
```

# 13. Với mỗi employee, liệt kê id, name, và số loại product khác nhau họ đã bán, sắp xếp employee id. 

```{r}
dbGetQuery(con,"
SELECT
    e.EmployeeID,
    e.FirstName,
    e.LastName,
    COUNT(DISTINCT od.ProductID) AS ProductNum
FROM Employees e
JOIN Orders o
    ON e.EmployeeID = o.EmployeeID
JOIN [Order Details] od
    ON o.OrderID = od.OrderID
GROUP BY e.EmployeeID, e.FirstName, e.LastName
ORDER BY e.EmployeeID
")
```

# 14. Liệt kê id, name, và tổng doanh thu của mỗi employee, sắp xếp theo employee id. 
 
```{r}
dbGetQuery(con,"
SELECT
    e.EmployeeID,
    e.FirstName,
    e.LastName,
    SUM(od.UnitPrice * od.Quantity * (1 - od.Discount)) AS TotalSales
FROM Employees e
JOIN Orders o
    ON e.EmployeeID = o.EmployeeID
JOIN [Order Details] od
    ON o.OrderID = od.OrderID
GROUP BY e.EmployeeID, e.FirstName, e.LastName
ORDER BY e.EmployeeID
")
```

# 15. Liệt kê id, name, và tổng doanh thu của các employee đã bán được hơn 70 product khác nhau, sắp xếp theo employee id. 

```{r}
dbGetQuery(con,"
SELECT
    e.EmployeeID,
    e.FirstName,
    e.LastName,
    SUM(od.UnitPrice * od.Quantity * (1 - od.Discount)) AS TotalSales
FROM Employees e
JOIN Orders o
    ON e.EmployeeID = o.EmployeeID
JOIN [Order Details] od
    ON o.OrderID = od.OrderID
GROUP BY e.EmployeeID, e.FirstName, e.LastName
HAVING COUNT(DISTINCT od.ProductID) > 70
ORDER BY e.EmployeeID
")
```

# 16. Liệt kê name của các employee đã bán các product của hơn 28 supplier. 

```{r}
dbGetQuery(con,"
SELECT
    e.EmployeeID,
    e.FirstName,
    e.LastName
FROM Employees e
JOIN Orders o
    ON e.EmployeeID = o.EmployeeID
JOIN [Order Details] od
    ON o.OrderID = od.OrderID
JOIN Products p
    ON od.ProductID = p.ProductID
GROUP BY e.EmployeeID, e.FirstName, e.LastName
HAVING COUNT(DISTINCT p.SupplierID) > 28
ORDER BY e.EmployeeID
")
```

# 17. Liệt kê customer name và product name sao cho số lượng product đó được mua bởi customer đó trong một order lớn hơn 5 lần số lượng trung bình product đó được mua trong một order bởi tất cả các customer. 

```{r}
dbGetQuery(con,"
SELECT
    c.ContactName,
    p.ProductName
FROM Customers c
JOIN Orders o
    ON c.CustomerID = o.CustomerID
JOIN [Order Details] od
    ON o.OrderID = od.OrderID
JOIN Products p
    ON od.ProductID = p.ProductID
WHERE od.Quantity > 5 * (
    SELECT AVG(od2.Quantity)
    FROM [Order Details] od2
    WHERE od2.ProductID = od.ProductID
)
")
```

# 18. Liệt kê name của các customer đã mua tất cả product với giá < 5. 

```{r}
dbGetQuery(con,"
SELECT c.ContactName
FROM Customers c
WHERE NOT EXISTS (
    SELECT 1
    FROM Products p
    WHERE p.UnitPrice < 5
      AND NOT EXISTS (
          SELECT 1
          FROM Orders o
          JOIN [Order Details] od
              ON o.OrderID = od.OrderID
          WHERE o.CustomerID = c.CustomerID
            AND od.ProductID = p.ProductID
      )
)
")
```

# 19. Liệt kê name của các product được bán bởi mọi employee. 
```{r}
dbGetQuery(con,"
SELECT p.ProductName
FROM Products p
WHERE NOT EXISTS (
    SELECT 1
    FROM Employees e
    WHERE NOT EXISTS (
        SELECT 1
        FROM Orders o
        JOIN [Order Details] od
             ON o.OrderID = od.OrderID
        WHERE o.EmployeeID = e.EmployeeID
          AND od.ProductID = p.ProductID
    )
)
")
```

# 20. Liệt kê name của các customer đã mua tất cả product được đặt hàng customer có id là 'LAZYK'.

```{r}
dbGetQuery(con,"
SELECT c.ContactName
FROM Customers c
WHERE NOT EXISTS (
    SELECT 1
    FROM Orders o_lazy
    JOIN [Order Details] od_lazy
        ON o_lazy.OrderID = od_lazy.OrderID
    WHERE o_lazy.CustomerID = 'LAZYK'
      AND NOT EXISTS (
          SELECT 1
          FROM Orders o
          JOIN [Order Details] od
              ON o.OrderID = od.OrderID
          WHERE o.CustomerID = c.CustomerID
            AND od.ProductID = od_lazy.ProductID
      )
)
")
```